【裁判字號】    97,保險簡上,4
【裁判日期】    970731
【裁判案由】    給付保險金
【裁判全文】
臺灣高雄地方法院民事判決           97年度保險簡上字第4號
上  訴  人  登豐通運有限公司
法定代理人  丙○○
訴訟代理人  焦文城律師
            施秉慧律師
被上訴人    新光產物保險股份有限公司高雄分公司
法定代理人  丁○○
訴訟代理人  甲○○
            乙○○
上列當事人間給付保險費事件，上訴人對於中華民國97年2 月14
日本院高雄簡易庭96年度雄保險簡字第59號第一審判決提起上訴
，本院於97年7 月17日言詞辯論終結，判決如下：
    主    文
上訴駁回。
第二審訴訟費用由上訴人負擔。
  事  實
一、上訴人起訴主張：上訴人為貨運公司，歷年來均將其名下車
    輛向被上訴人投保強制汽車責任險及任意第三人責任險，上
    訴人於民國94年4月14日向訴外人凱成通運企業有限公司（
    下稱凱成公司）購入車號XK-408號營業曳引車（下稱系爭車
    輛），在未完成過戶手續前，上訴人為求保障，於購買之日
    即將系爭車輛行照傳真予被上訴人之業務員涂智明，並以凱
    成公司為要保人向被上訴人投保，而涂智明於收受傳真後不
    為反對之意，堪認被上訴人就系爭車輛已承保強制汽車責任
    險及任意第三人責任險。嗣系爭車輛94年7 月13日發生車禍
    事故，造成車號6501- EJ號自小客車及車號7R-373號營業半
    聯結車受損，上訴人向被上訴人要求理賠上開車輛受損之修
    繕費，被上訴人竟以系爭車輛未投保任意第三人責任險為由
    拒絕理賠，而涂智明復向上訴人詐稱需重新投保任意第三人
    責任險，方願依原約履行賠償責任，上訴人不得已遂於94年
    7 月14日，以凱成公司為要保人與被上訴人重新訂立任意第
    三人責任險，惟被上訴人仍以系爭車輛非於保險期間內發生
    事故為由拒絕理賠，致上訴人受有支出車號7R-373號營業半
    聯結車修繕費新台幣（下同）27萬元之損害，爰依保險契約
    及締約上過失之法律關係，請求被上訴人賠償上開損害，並
    聲明求為判決被上訴人應給付上訴人27萬元，及自起訴狀繕
    本送達翌日起至清償日止，按年息5%計算之利息。
二、被上訴人則以：被上訴人於94年4 月14日僅承保系爭車輛之
    強制汽車責任險，並未承保任意第三人責任險，系爭車輛係
    於車禍事故發生後之翌日即94年7 月14日方投保任意第三人
    責任險，是被上訴人就系爭車輛於94年7 月13日發生車禍，
    造成車號6501-EJ 號自小客車及車號7R-373號營業半聯結車
    受損之部分，因上開事故並非發生於保險期間，被上訴人自
    無庸給付等語置辯。
三、原審審理結果，駁回上訴人之訴。上訴人不服，提起上訴並
    主張：(一)原審以兩造間未訂定書面保單或暫保單以前，難認
    保險契約已合法成立為理由，而駁回上訴人之訴。惟保險法
    43 條 規定，保險人應交付保險單或暫保單為訓示規定，即
    保險單之交付乃基於對保險業之規範而科予之義務，為避免
    日後舉證困難，不能以此即認保險契約為要式契約。又保險
    契約屬債權契約，債權契約多不具有要式性，故保險契約之
    成立應依一般債權契約之原則定之，即當事人一方為要約，
    另一方為承諾時，保險契約即有效成立。(二)又上訴人向被上
    訴人投保車輛強制責任險及任意第三人責任保險已有多年，
    投保險種均包含強制險及任意險，投保模式均是由上訴人將
    車輛行照傳真於被上訴人，而由涂智明收受，上訴人之承辦
    人會以電話向徐智明確認。本件上訴人於94年4 月14日購入
    系爭車輛，即依上開模式以電話向涂智明確認投保事宜，是
    依民法第94條之規定，對話之意思表示以相對人了解時發生
    效力，上訴人以電話通知被上訴人為要約之意思表示，而被
    上訴人已於電話內為承諾，則本件保險契約已合法成立。又
    任意險之保費高於強制險，而涂智明從事保險業務多年，豈
    會不把握機會積極承攬上訴人投保？且證人張淑華於97年 1
    月31日亦有詢問涂智明有無收到傳真，並告訴涂智明投保種
    類與之前相同，亦即表示同時投保強制險與責任險，顯見係
    涂智明之過失漏未辦理加保任意險手續，而涂智明為被上訴
    人公司之業務員，屬被上訴人之使用人，應類推民法第224
    條之規定，從事業務招攬之人如有過失，保險人應與自己過
    失負同一責任，故上訴人應就涂智明之過失造成上訴人之損
    害負賠償責任等語，並於本院聲明：(一)原判決廢棄。(二)被上
    訴應給付上訴人270,000 元，及自起訴狀繕本送達翌日起至
    清償日止，按年息百分之5 計算之利息。(三)第一、二審訴訟
    費用由被上訴人負擔。被上訴人則聲明：(一)駁回上訴人之訴
    。(二)訴訟費用由上訴人負擔。
四、爭執與不爭執事項：
  (一)不爭執部分：
  1.上訴人於94年4 月14日向凱成公司購入系爭車輛後，上訴人
    之職員張淑華即將系爭車輛之行照傳真予被上訴人之業務員
    涂智明。
  2.系爭車輛之強制汽車責任險保險人為被上訴人，保險期間為
    自94年4 月14日起至95年4 月14日止；又上開保險之要保人
    及被保險人原均登記為凱成公司，嗣系爭車輛於94年9 月22
    日完成過戶予上訴人之登記手續後，上開保險之要保人及被
    保險人方變更為上訴人。
  3.系爭車輛於94年7 月13日發生車禍事故，造成車號 6501-EJ
    號自小客車及車號7R-373號營業半聯結車受損，上訴人於事
    發後業已支付上開營業半聯結車之修繕費27萬元。
  4.上訴人於94年7 月14日始就系爭車輛向被上訴人投保任意第
    三人責任險，上訴人於車禍事故發生前未曾繳納任意第三人
    責險之保險費。
  (二)爭執部分：
  1.系爭車輛於車禍事故發生時是否已向被上訴人投保任意第三
    人責任險？
  2.上訴人得否依保險契約及締約過失之法律關係請求被上訴人
    賠償？如可，其得請求之金額為若干?
五、本院判斷如下：
  (一)系爭車輛於車禍事故發生時是否已向被上訴人投保任意第三
    人責任險？
  1.按保險費分一次交付，及分期交付2 種。保險契約規定1 次
    交付，或分期交付之第1 期保險費，應於契約生效前交付之
    ，但保險契約簽訂時，保險費未能確定者，不在此限，保險
    法第21條訂有明文。據此，則除有保險契約簽訂時，保險費
    未能確定之情事外，自係以保險費之交付為保險契約生效要
    件。此由按保險法第21條規定，保險費應於契約生效前交付
    之，可見保險費之交付，為保險契約之生效要件，上訴人既
    自認其尚未繳納保險費，保險契約自難謂已生效，最高法院
    70年度台上字第2818號裁判亦採相同見解可參。
  2.上訴人雖主張其歷年來均將名下所有車輛向被上訴人投保強
    制汽車責任險及任意第三人責任險，其於94年4 月14日將系
    爭車輛之行照傳真予被上訴人，被上訴人之業務員涂智明於
    收受傳真後不即為反對之意，雙方應即成立強制汽車責任險
    及任意第三人責任保險契約云云。惟查：本件上訴人員工張
    淑華於94年4 月14日將系爭車輛之行照傳真予被上訴人之業
    務員涂智明，而涂智明於收受上開傳真後，僅辦理強制汽車
    責任險，並將強制汽車責任險之保險單交付上訴人，且上訴
    人亦僅繳納強制汽車責任險之保險費等情，為兩造所不爭執
    ，復經證人涂智明及張淑華證述在卷，是部分事實，自堪信
    為真實。再者，上訴人於94年7 月14日始就系爭車輛向被上
    訴人投保任意第三人責任險一事，亦為上訴人所不爭執。是
    此，既然上訴人於94年7 月13日即上述事故發生前，確尚未
    繳納任意第三人責任險之保險費予被上訴人，而係上述事故
    發生後翌日即94年7 月14日始就系爭車輛向被上訴人投保任
    意第三人責任險並繳交此部分保險費，則依上開法條規定及
    裁判意旨說明，兩造關於系爭車輛之任意第三人責任保險契
    約於94年7 月14日之前，應尚未生效，堪予認定。
  3.據上，兩造於94年4 月14日並未就系爭車輛成立任意第三人
    責任險，亦即上訴人係於系爭車輛車禍事故發生後翌日才向
    被上訴人投保任意第三人責任保險，從而，上訴人主張系爭
    車輛於車禍事故發生時即有投保任意第三人責任險，被上訴
    人應就系爭車輛造成第三人之財物損失負理賠之責云云，實
    無理由，應予駁回。
  (二)上訴人依保險契約及締約過失之法律關係請求被上訴人賠償
    ，是否有據？如可，得請求之金額為若干
  1.按契約未成立時，當事人為準備或商議訂立契約而有顯然違
    反誠實及信用方法者，對於非因過失而信契約能成立致受損
    害之他方當事人，負賠償責任，民法第245 條之1 第1 項第
    3 款定有明文，考其立法意旨係近日工商發達，交通進步，
    當事人在締約前接觸或磋商之機會大增，當事人為訂立契約
    而進行準備或商議，及處於相互信賴之特殊關係中，如一方
    未誠實提供資訊，嚴重違反保密義務或違反進行締約時應遵
    守之誠信原則，致他方受損害，既非侵權行為，亦非債務不
    履行之範疇，現行法對此為設有賠償責任之規定，有失周延
    ，為保護締約前雙方當事人間因準備或商議訂立契約已建立
    之特殊信賴關係，並維護交易安全。是該條成立之要件，必
    須當事人「非因過失」而信契約能成立，始有該條項規定之
    適用。
  2.惟查：
  上訴人就系爭車輛向被上訴人之強制汽車責任險，保險期間
    為自94年4 月14日起至95年4 月14日止，保險費用為20,226
    元；上訴人另就系爭車輛向被上訴人之任意第三人責任險，
    保險期間為自94年7 月14日起至95年7 月14日止，折讓 20﹪
    後，保險費用為41,039元等情，有被上訴人之原始保單資料
    查詢列印單可參（見原審卷第37-38 頁）。是依上開查詢單
    可知，系爭車輛之強制汽車責任險保險費僅為任意第三人責
    任險保險費之一半，既然系爭車輛強制汽車責任險保險費與
    任意第三人責任險保險費金額差距如此大，自應無使人混淆
    2種險種之保險費自明。
  又上訴人係經營通運公司，對於營業車輛投保之保險種類及
    所需繳納之保險費用等節，本較一般民眾熟稔，參以上訴人
    94年5 月間，確曾以其所有之車號8J-985號營業曳引車向被
    上訴人投保任意第三人責任險，而當時上訴人繳納之任意第
    三人責任險之保險費用為43,718元乙節，此有被上訴人保單
    資料查詢列印單可憑（見本院卷第45頁）。既然上訴人於本
    事件事故發生前，即曾以同車種之營業曳引車向被上訴人投
    保任意第三人責任險，且繳交之保險費用與系爭車輛繳交之
    保險費用均同為4 萬餘元，足認上訴人對於營業曳引車投保
    任意第三人責任險所需繳納之保險費用約為4 萬餘元乙節，
    應無不瞭解之情自明。參以，依上訴人自行提出之保費明細
    ，上訴人自93年3 月起即有向被上訴人投保，且上訴人繳交
    保險費用金額從1,010 元至120,511 元不等，可認上訴人繳
    交之保險費用每筆之金額差異甚巨，顯見上訴人向被上訴人
    投保之險種應不相同自明。衡情，上訴人為自身權益保障，
    其豈會在不瞭解伊究係向被上訴人投保何種險種之情下，即
    恣意交付保險費用予被上訴人。準此，上訴人於94年4 月14
    日繳交之保險費用時，其應知悉僅有投保強制汽車責任險自
    明。從而，上訴人主張伊有「非因過失」而信賴兩造於94年
    4 月有成立任意第三人責任險之保險契約云云，自難採信。
  此外，據證人張淑華即上訴人員工於原審時證稱：「（何職
    ？）我自己經營交通公司，聲請人（指上訴人）是我第2 家
    買的交通公司」、「（聲請人歷年來均將車輛向相對人《指
    被上訴人》投保強制險及第三人責任險？）我會以電話告知
    涂志明並傳真行照給他辦理，以往投保強制險與第三人責任
    險我都會要求一起保」、「（XK-408車輛為何一開始只投保
    強制險未保第三人責任險？）我當初傳真給他就要求2 種險
    都要保」、「我當初傳真就表示2 種險都要保。沒有想到這
    台車只有保強制險，可能是涂智明疏忽了。後來發生事故我
    才知道第三責任險沒有保‧‧‧」、「（你在6 月時只有繳
    納強制險的保費，為何未察覺沒有保責任險的部分？）因為
    我與涂智明配合許久，我信任他，所以他說要繳納多少，我
    就繳多少」、「（保險契約成立後，有無收到被告《指被上
    訴人》交付之保險卡或書面資料，為何未發現沒有投保第三
    人責任險？）因為與涂智明之間投保往來多年，涂智明有時
    候將書面資料親自交付給我，有時寄來給我，而我也沒有仔
    細詳看，就收起來了」、「（‧‧‧證人公司有無作帳的習
    慣？對於保費的差距為何沒有發現？）有。大概因為我與涂
    智明往來許多年，所以信任他」、「（如有承保第三人責任
    險的保單都會特別厚，你為何沒有發現？）我收到保單後都
    會收集在一起，所以沒有注意發現」等語（見原審卷第
    51-53 頁、第96-97 頁）。綜合證人張淑華上開證詞及上開
    書面投保資料，可知上訴人經營之事業為汽車貨運業，且擁
    有之營業曳引車不僅1 輛，足徵上訴人對於營業曳引車投保
    作業及應繳交之保險費等情，應清楚瞭解，倘證人張淑華當
    時確有向被上訴人職員涂智明要求同時投保系爭車輛之強制
    汽車責任險及任意第三人責任險之情，其自負有注意究與被
    上訴人簽訂之保險契約內容為何？及伊繳交之保險費用是否
    有包括所欲投保之所有險種之義務自明，然上訴人自94 年4
    月14日起迄系爭事故發生前，均未發現其未繳納系爭車輛之
    任意第三人責任險保險費用，且未審閱保險契約內容，可認
    上訴人對於事故發生前，系爭車輛未投保本件任意第三人責
    任險一事，確有過失。亦即上訴人尚難僅以其與被上訴人之
    業務員涂智明熟識為由，即可主張免責，且據以主張伊對於
    系爭車輛於事故發生前未成立任意第三人責任險之保險契約
    並無過失。準此，上訴人依民法第245 條之1 締約過失之規
    定請求被上訴人賠償，同屬無據，亦應駁回。
六、綜上，上訴人依保險契約及民法第245 條之1 之規定，請求
    被上訴人給付270,000 元及自起訴狀繕本送達翌日起算之法
    定利息，為無理由，應予駁回。原審為其敗訴之判決，核無
    不合。上訴意旨指摘原判決不當，求予廢棄改判，為無理由
    ，應予駁回。
七、本件為判決基礎之事證已臻明確，兩造所為之其他主張、陳
    述並所提之證據，經審酌後，認均與本件之結論無礙，不再
    一一論述，併予敘明。
八、據上論結，本件上訴為無理由，依民事訴訟法第436 條之1
    第3 項、第449 條第1 項、第78條，判決如主文。
中    華    民    國    97    年    7     月    31    日
                  民事第四庭   審判長法  官  黃國川
                                     法  官  郭瓊徽
                                     法  官  張茹業
正本係照原本作成。
不得上訴。
中    華    民    國    97    年    7     月    31    日
                                     書記官  黃美秀


司法院資訊處製作；財團法人民間司法改革基金會備份。
